# Richiami sulla trasformata di Fourier {#sec-fourier}

```{r include=FALSE}

miei_colori  = c("#88CCEE", "#CC6677", "#DDCC77", "#117733", "#332288", "#AA4499", "#888888")

#Parametri globali
knitr::opts_chunk$set(dev='svg', fig.width = 5, fig.align = 'center', tidy=FALSE)
```



In questa appendice richiamiamo alcune notazioni e risultati principali riguardanti la trasformata di Fourier, prima nel caso finito (Sezione  @sec-fourier-finita) poi nel caso di tempi discreti (Sezione @sec-fourier-discreta) e infine nel caso continuo (Sezione @sec-fourier-continua)

## Caso finito {#sec-fourier-finita}

Fissano $n \in \N$, si consideri un *segnale* definito (o misurato) su un intervallo discreto di $n$  valori
$$g : \cur{0, 1, \ldots, (n-1)} \to \mathbb{C}, \quad t \mapsto g( t ).$$
Si definisce la sua *trasformata di Fourier*  come la funzione
$$ \hat g : \cur{0, 1, \ldots, (n-1)}  \to \mathbb{C}, \quad \xi \mapsto  \hat{g}(\xi) := \sum_{t=0}^{n-1} g(t) e^{ - 2 \pi i t \xi/n}.$$

:::{.remark}
Il dominio di definizione della $g$ può essere pensato come un insieme di tempi, mentre il dominio di $\hat{g}$ quello di opportune *frequenze* $\xi$ per le funzioni oscillanti $t \mapsto e^{ - 2 \pi i t \xi/n}$. Precisamente, le frequenze sarebbero $\xi/n$, mentre le frequenze angolari $2 \pi \xi/n$: questo giustifica parametrizzazioni diverse della trasformata di Fourier, ma nel caso discreto quella introdotta sopra è la più comune.
:::

Se si interpeta sia $g = (g(t))_{t=0}^{n-1}$ che $(\hat g(\xi))_{\xi =0}^{n-1}$ come  vettori in $\mathbb{C}^n$, allora $\hat{g}$ è il vettore ottenuto moltiplicando $g$ per la matrice $F \in \mathbb{C}^{n\times n}$, data da
$$ F_{\xi t } = e^{ - 2 \pi i t \xi/n}.$$
La proprietà fondamentale della matrice $F$ è di essere *unitaria*, ossia l'inversa di $F$ è la sua trasposta coniugata (in realtà, per via della definizione che abbiamo usato, questo è vero a meno di una costante moltiplicativa $1/n$). Questo perché vale la relazione di ortogonalità, per $s$, $t \in \cur{0,1, \ldots, n-1}$,
$$  (\bar{F}^T F)_{s t} = \sum_{\xi = 0}^{n-1} e^{  2 \pi i s \xi/n}e^{ - 2 \pi i t \xi/n} = \begin{cases}  n & \text{se $s=t$}\\
 0 &\text{altrimenti.}
 \end{cases}$$
 Per dimostrarlo basta ricordare la somma geometrica $\sum_{j=0}^{k-1} z^j = (z^{k}-1)/(z-1)$ e il fatto che $e^{2\pi i }= 1$.

Come prima conseguenza otteniamo allora la formula di inversione
 $$ g = \frac{1}{n} \bar{F}^T F g,$$
 che esplicitamente diventa
 $$ g(t ) = \frac 1 n \sum_{\xi=0}^{n-1} \hat{g}(\xi) e^{2 \pi i \xi t/n}.$$
 In altre parole, la trasformata di Fourier permette di ricostruire esattamente $g$ mediante una operazione inversa che è analoga a quella diretta.
 
 Una seconda conseguenza è il fatto che la norma (Euclidea) del vettore $g$ coincide (a meno di un fattore $1/n$) con quella del vettore $\hat{g}$, perché
 $$ |\hat g|^2 = \overline{F g}^T F g = \bar g^T \bar{F}^T F g = n \bar{g}^T g =   n  |g|^2.$$
 
:::{.remark}
La norma $|g|^2$ può essere intepretata come una *energia* del segnale $g$, di conseguenza l'identità sopra mostra che la stessa energia può essere ottenuta sommando le energie associate alle singole frequenze, ossia $|\hat{g}(\xi)|^2$ (e dividendo per $n$).
:::

:::{.remark}
Tutte le trasformate di Fourier che si approssimano numericamente sono ridotte al caso di tempi finiti. Per questo vi sono algoritmi particolarmente veloci, che in R si possono usare mediante la funzione `fft()`. Ecco un esempio.

```{r fig.cap="esempio di un segnale finito (onda quadra) e della sua trasformata di Fourier" }

# fissiamo n 

n=16

#definiamo un vettore dei tempi e uno delle frequenze

t = 0:(n-1)
xi= 0:(n-1)

#questa opzione permette di visualizzare due grafici uno accanto all'altro (1,2)=(1 riga, 2 colonne)

par(mfrow=c(1,2))

# definiamo g come l'onda quadra e la plottiamo

g = c(rep(1,n/2), rep(-1, n/2))

plot(t, g, col=miei_colori[1], lwd=3, pch=16)

# usiamo fft() per calcolare la trasformata di Fourier e la plottiamo

hat_g = fft(g)

m = max(abs(hat_g))

plot(xi, Re(hat_g), col=miei_colori[2], ylab="trasformata di g", pch=16, lwd=3, ylim=c(-m,m))
points(xi, Im(hat_g)+0.1, col=miei_colori[3], pch=16, lwd=3)
legend('bottomright', c("parte reale", "parte immaginaria"), fill=miei_colori[2:3], cex=0.7)

```
Possiamo anche verificare la formula di inversione, usando l'opzione `inverse =TRUE` nella stessa funzione `fft()`. Bisogna tuttavia ricordare il fattore $n$.
```{r warning=FALSE}

g_ricostruita = fft(hat_g, inverse=TRUE)

# osserviamo che la ricostruzione coincide con la g ma dilatata di un fattore n

plot( t, g_ricostruita, pch=16, lwd=3, col=miei_colori[4])

```
Possiamo infine verificare l'identità dell'energia calcolando e confrontando le norme Euclidee dei vettori:
```{r}

sum( abs(g)^2 ) 

sum( abs(hat_g)^2)

# moltiplicando per n la prima si ottiene la seconda, infatti

n* sum( abs(g)^2 )
```
:::




## Caso discreto {#sec-fourier-discreta}

Supponiamo ora di osservare un segnale definito su un tempo infinito discreto $g: \mathbb{Z} \to \mathbb{C}$ (è una situazione ideale ovviamente). L'analoga trasformazione stavolta definisce la trasformata di Fourier a tempi discreti
$$ \hat{g} : [0,1] \to \mathbb{C}, \quad \xi \mapsto \hat{g}(\xi) := \sum_{t \in \mathbb{Z}} g(t) e^{2 \pi i t \xi},$$
purché la serie converga, ad esempio se
$$ \sum_{t \in \mathbb{Z}} |g(t)| < \infty.$$

:::{.remark}
L'intuizione per passare dal finito al discreto è di cambiare la variabile frequenza  nel caso discreto, ossia di passare da $\xi$ a $\xi/n$, in modo che il dominio sia l'intervallo discreto $\cur{0,1/n, 2/n, \ldots, (n-1)/n}$. In questo modo, per $n \to \infty$ si ottiene una funzione definita sull'intervallo continuo di frequenze $[0,1]$. Come nel caso finito, si può utilizzare la frequenza angolare $\omega = 2 \pi \xi$ per parametrizzare la trasformata di Fourier. In questo modo tuttavia appare un fattore $1/2\pi$ nella formula di inversione (dovuto al cambio di variabile nell'integrale).
:::

Anche senza ricorrere all'intuizione sopra, si può dimostrare l'analogo discreto della formula di inversione, ossia
$$ g(t) =  \int_0^1 \hat{g}(\xi) e^{2 \pi i t \xi}d \xi,$$
e l'identità dell'energia
$$ \sum_{t \in \mathbb{Z}} |g(t)|^2 =  \int_0^1 |\hat{g}(\xi)|^2 d \xi.$$
Senza entrare nei dettagli, il punto chiave è la relazione di ortogonalità
$$ \int_0^1 e^{2 \pi i s \xi} e^{-2 \pi i t \xi} d \xi = \begin{cases} 1 & \text{se $s=t$,}
\\
0 & \text{altrimenti,}\end{cases}$$
che si dimostra ad esempio integrando per parti. Le due relazioni sopra seguono ripercorrendo la dimostrazione del caso finito sfruttando questa ortogonalità.

Nel caso di tempi discreti la trasformata di Fourier è particolarmente utile perché è un cambio di coordinate che si "comporta" bene con le operazioni di traslazione. Se infatti definiamo l'operatore di *ritardo* $L$ (in inglese *lag*), che trasforma $g$ nel segnale
$$ t \mapsto (Lg)(t) = g(t-1),$$
allora
$$ \widehat{ Lg} (\xi) = \sum_{t \in \mathbb{Z}} g(t-1)e^{-2 \pi i t \xi} = e^{-2 \pi i \xi} \hat{g}(\xi).$$
In termini fisici, la traslazione (o ritardo) fa acquisire una fase alla trasformata.



Il punto è che iterando l'operazione, la fase si accumula: posta $L^s g(t) = g(t-s)$, ossia $L$ applicata $s$-volte a $g$, si ha
$$\widehat{ L^s g}(\xi) = e^{-2 \pi i s \xi } \hat{g}(\xi).$$
Una operazione piuttosto naturale quando si intepreta $g$ come un segnale è la *convoluzione* con un "filtro" $f$, ossia una ulteriore funzione $f: \mathbb{Z} \to \mathbb{C}$ (con delle caratteristiche opportune). La definizione di convolution $g*f$ è data dalla seguente formula:
$$ (g * f) (t ) =  \sum_{s  \in \mathbb{Z}} g(t-s) f(s).$$
Passando alla trasformata di Fourier, possiamo scrivere
$$ \begin{split} \widehat{g * f}(\xi) & = \widehat{ \sum_{s  \in \mathbb{Z}} g(\cdot-s) f(s)} (\xi) \\
& = \sum_{s  \in \mathbb{Z}}\widehat{ g(\cdot-s)} (\xi) f(s)\\
&  = \sum_{s  \in \mathbb{Z}} \widehat{ L^s g} (\xi) f(s)\\
& = \sum_{s  \in \mathbb{Z}} e^{-2\pi i s} \hat g (\xi) f(s)\\
& = \hat g (\xi) \sum_{s  \in \mathbb{Z}} e^{-2\pi i s} \hat g (\xi) f(s) = \hat{g}(\xi) \hat{f}(\xi).\end{split}$$
In altri termini, nelle coordinate date dalla trasformata di Fourier (la base delle frequenze) la convoluzione con un filtro $f$ si riduce al prodotto con la sua trasformata di fourier $\hat{f}$.

In particolare, dall'identità dell'energia segue che
$$ \sum_{ t \in \mathbb{Z}} |g * f|^2(t) = \int_0^1 |\hat{g}|^2(\xi)|\hat{f}|^2(\xi ) d \xi.$$

## Caso continuo{#sec-fourier-continua}

Accenniamo infine al caso continuo, che corrisponde ad un passaggio al limite in cui i tempi $t \in \mathbb{Z}$ sono pensati come equidistanziati di passo $\Delta t \to 0$. Ne segue che per descrivere $g$ sono necessarie frequenze in intervalli via via più ampi e nel limite la trasformata di Fourier di 
$$g : \R \to \mathbb{C}$$
è definita come
$$ \hat{g}: \R \to \mathbb{C}, \quad \hat{g}(\xi) := \int_{-\infty}^\infty g(t) e^{-2\pi i t \xi} d t,$$
purché l'integrale converga, ad esempio se
$$ \int_{-\infty}^\infty |g(t)| d t < \infty.$$
Anche in questo caso (ma è meno immediato) si può mostrare una formula di inversione
$$ g(t) =  \int_{-\infty}^\infty \hat{g}(\xi) e^{2 \pi i t \xi}d \xi,$$
(purché l'integrale abbia senso) e l'identità dell'energia
$$ \int_{-\infty}^\infty |g(t)|^2 d t=  \int_{-\infty}^{\infty} |\hat{g}(\xi)|^2 d \xi.$$
Anche nel caso continuo si può introdurre la convoluzione con un filtro $f: \R \to \mathbb{C}$,
$$ g  * f(t) = \int_{-\infty}^\infty g(t-s)f(s) d s,$$
e nella base delle frequenze l'operazione si riduce ad un prodotto:
$$ \widehat{ g * f}(\xi) = \hat g (\xi) \hat f (\xi).$$

:::{.remark}
Come nel caso di tempi discreti, si può utilizzare la frequenza angolare $\omega = 2 \pi \xi$ come variabile per la trasformata di Fourier. Questa è in effetti la variabile utilizzata solitamente per la definizione della funzione caratteristica di una variabile aleatoria, come descritta nella Sezione @sec-caratteristica.
:::
